臺灣高等法院民事判決
                                    108年度上易字第561號
上  訴  人  邱建雄  
被上訴人    陳盛增  
上列當事人間請求給付工程款事件，上訴人對於中華民國108年3
月28日臺灣新竹地方法院106年度建字第70號第一審判決提起上
訴，本院於109年2月25日言詞辯論終結，判決如下：
    主      文
原判決關於命上訴人給付逾新臺幣壹佰壹拾參萬貳仟參佰捌拾柒
 元本息部分，及訴訟費用之裁判均廢棄。
上開廢棄部分，被上訴人在第一審之訴駁回。
其餘上訴駁回。
第一、二審訴訟費用由被上訴人負擔百分之二十四，餘由上訴人
負擔。
    事實及理由
一、被上訴人主張：伊經營六城建材行，上訴人於民國（下同）
    99年11月23日至伊店內表示欲在新竹縣○○鎮○○路上空地興建
    住宅(即門牌號碼新竹縣○○鎮○○路000○0號建物，下稱系爭建
    物），故向伊訂購建材材料，上訴人當時並先行支付訂金新
    臺幣（下同）20萬元。上訴人另表示其因工作緣故無法管理
    住宅興建工程事宜，請伊全權處理，伊遂為上訴人介紹工班
    施作系爭建物之建造工程。施工期間，上訴人共預付貨款80
    萬元（含99年11月23日訂金20萬元、99年12月7日開工款30
    萬元、99年12月20日20萬元、100年1月25日10萬元）。嗣系
    爭建物於100年4月間建造完成，上訴人並於過年前遷入居住
    。系爭建物建造期間，上訴人向伊購買建材材料之貨款及伊
    代墊工班工資之費用分別為：㈠99年11月至100年1月之貨款1
    ,186,453元、代墊工班工資133,456元；㈡100年1月貨款522,
    370元、代墊工班工資115,500元；㈢100年2月至4月貨款150,
    634元、代墊工班工資9,500元；㈣100年10月份追加貨款24,5
    80元；㈤101年7月搭建自強北路檳榔攤鐵皮屋（下稱系爭檳
    榔攤）貨款18,350元；共計貨款1,902,387元、代墊工班工
    資258,456元，扣除上訴人預付貨款80萬元，上訴人尚欠伊
    尚欠貨款1,102,387元、代墊工班工資258,456元，合計1,36
    0,843元。又上訴人分別於102年4月22日、26日向伊各借款2
    5,000元、10萬元，均未清償。經伊多次催促，上訴人均藉
    故推託等情。爰依買賣、不當得利及消費借貸之法律關係，
    求為命上訴人應給付被上訴人1,485,843元，及自106年2月2
    2日起至清償日止，按週年利率5％計算之利息（原審為被上
    訴人一部勝訴、一部敗訴之判決，即判命上訴人應給付被上
    訴人1,485,843元，及自106年7月14日起至清償日止，按週
    年利率5％計算之利息，另駁回被上訴人其餘之訴；上訴人就
    其前開敗訴部分聲明不服，提起上訴；被上訴人就其敗訴部
    分未據聲明不服，已告確定）。並為答辯聲明：上訴駁回。
二、上訴人則以：伊約每10日會給付10萬元至20萬元予被上訴人
    ，其中包括伊簽發用以支付貨款之發票日期為101年3月10日
    、付款人為新竹第三信用合作社六家簡易型分社、面額為6
    萬元、支票號碼為MA0000000之支票1紙（下稱系爭6萬元支
    票）予被上訴人；另伊就剩餘33萬元驗收款亦已簽發發票日
    期為100年7月12日、付款人為新竹第三信用合作社六家簡易
    分社、面額為33萬元、支票號碼為AM0000000之支票1紙（下
    稱系爭33萬元支票）予被上訴人，惟被上訴人施作工程有瑕
    疵，故不能領取系爭33萬元支票之驗收款。又被上訴人提出
    之估價單未經伊簽認，且被上訴人出貨後，伊會預留15％之
    驗收款，再將剩餘款項以現金給付被上訴人，並無拖欠貨款
    情事。另伊雖曾向被上訴人借款2筆，共計125,000元，但  
    已清償10萬元等語，資為抗辯。並上訴聲明：㈠原判決不利
    於上訴人部分廢棄。㈡上開廢棄部分，被上訴人在第一審之
    訴駁回。
三、本件被上訴人主張上訴人為建造系爭建物，除向伊購買材料
    外，並請伊全權處理，伊遂為上訴人介紹工班施作系爭建物
    之建造工程；系爭建物已全部施工完畢，上訴人共積欠伊貨
    款1,102,387元、代墊工班工資258,456元未付；另上訴人分
    別於102年4月22日、26日向伊各借款25,000元、10萬元，亦
    未清償；爰依買賣、不當得利及消費借貸之法律關係提起本
    件訴訟等語；上訴人則以前開各詞置辯。是本件應審究者厥
    為：㈠被上訴人依買賣、不當得利法律關係，請求上訴人給
    付貨款1,102,387元、代墊工班工資258,456元，有無理由？
    ㈡被上訴人依消費借貸法律關係，請求上訴人返還借款125,0
    00元，有無理由？
四、得心證之理由：
  ㈠被上訴人依買賣、不當得利法律關係，請求上訴人給付貨款
    1,102,387元、代墊工班工資258,456元，有無理由？
  ⒈貨款1,102,387元部分：  
    按當事人主張有利於己之事實者，就其事實有舉證之責任。
    民事訴訟法第277條前段定有明文。次按請求履行債務之訴
    ，原告就其所主張債權發生原因之事實，固有舉證之責任，
    若被告自認此項事實而主張該債權已因清償而消滅，則清償
    之事實，應由被告負舉證之責任，此觀民事訴訟法第277條
    之規定自明（最高法院28年渝上字第1920號民事判決先例同
    此見解）。本件被上訴人主張上訴人興建系爭建物與搭建系
    爭檳榔攤共向伊購買材料1,902,387元，扣除預付貨款80萬
    元，上訴人尚欠貨款1,102,387元等語，業據其提出估價單
    、簽收單、出貨單、送貨單、系爭33萬元支票、本票影本在
    卷為憑（見原審建字卷第21頁至第71頁、第98頁至第100頁
    ）；上訴人對前開金額並不爭執（見本院卷第200頁至第201
    頁），惟辯稱除系爭33萬元支票之驗收款未付外，其餘貨款
    均已付清，且系爭建物之工程有瑕疵云云。經查：
    ⑴證人即被上訴人之女兒陳瑞君於原審證稱：伊在被上訴人
      的建材行工作，負責會計的工作，上訴人是來跟被上訴人
      叫貨認識的，自99年開始，上訴人租地要搭住的地方所有
      材料都是跟被上訴人叫的，後來上訴人說要搭建檳榔攤，
      所以又跟被上訴人叫貨，施作的部份好像有請被上訴人認
      識的人施作，住的地方總共跟被上訴人叫了200多萬元，
      上訴人大約已經付了定金80萬元，除此之外沒有付，原審
      司促字卷第5頁之估價單係伊製作的，至於整個工程金額
      我不清楚、細節我也不清楚，伊清楚的是收錢以及欠多少
      錢等語（見原審建字卷第106頁至第107頁）。而依證人陳
      瑞君製作之前揭估價單所載99年11月至101年7月之貨款（
      含代墊工班工資）共計2,160,843元〔計算式：2,185,843
      元－25,000元（102年4月22日借支）＝2,160,843元〕，扣除
      上訴人預付貨款80萬元、代墊工班工資258,456元，剩餘
      貨款為1,102,387元（計算式：2,160,843－800,000－258,4
      56＝1,102,387，不含系爭33萬元支票之驗收款）。
    ⑵上訴人抗辯稱伊除系爭33萬元支票之驗收款外，已將貨款
      付清云云，惟上訴人除提出系爭6萬元支票外，並未提出
      其他事證以實其說。被上訴人雖否認伊有收受上訴人用以
      支付貨款之系爭6萬元支票，惟該支票係證人梁坤銘收受
      之工程款，並於101年3月12日存入證人詹淑洳設於新竹第
      三信用合作社竹北分社帳戶兌領乙節，業經證人詹淑洳、
      梁坤銘於本院證述明確（見本院卷第108頁至第110頁），
      並有新竹第三信用合作社108年9月3日（108）新三合總字
      第5177號函在卷可稽（見本院卷第81頁）。被上訴人雖稱
      伊並未收受系爭6萬元支票，且該支票背面「陳盛增」之
      背書非其本人之簽名云云，及證人梁坤銘否認認識被上訴
      人，並自被上訴人處收受系爭6萬元支票。然系爭6萬元支
      票連同被上訴人親自簽名之其他文書經本院送請法務部調
      查局為筆跡鑑定結果，系爭6萬元支票背面「陳盛增」之
      背書確係被上訴人所書寫之情，有法務部調查局109年1月
      3日調科貳字第1080342410號函附之文書暨指紋鑑識實驗
      室鑑定書附卷可參（見本院卷第173頁至第179頁）。是上
      訴人辯稱伊有交付系爭6萬元支票予被上訴人，用以支付
      貨款等語，堪以採信；被上訴人稱伊並未收受系爭6萬元
      支票，且該支票背面「陳盛增」之背書非其本人之簽名云
      云，及證人梁坤銘否認有自被上訴人處收受系爭6萬元支
      票，均無可採。   
    ⑶從而，就上訴人向被上訴人購買材料建造系爭建物及搭建
      系爭檳榔攤部分，上訴人尚有1,042,387元（計算式：1,1
      02,387－60,000＝1,042,387）未清償。是被上訴人依買賣
      法律關係，請求上訴人給付貨款1,042,387元，為有理由
      ，逾前開金額之請求，則為無理由。
    ⑷至上訴人雖辯稱，被上訴人施作工程有瑕疵，不能領取驗
      收款云云。然依證人林三榮於原審證稱：伊曾至系爭建物
      工作過，至少5 、6 年前，負責泥作部分，是被上訴人介
      紹伊跟上訴人認識；伊在那邊工作需要的材料會通知被上
      訴人送，因為被上訴人是建材行，材料錢是被上訴人跟上
      訴人算，伊未經手等語（見原審建字卷第162頁）。再參
      以被上訴人所提出之估價單上記載之項目，幾乎都是「材
      料名」、「數量」或「尺寸」、「金額」；且其他廠商提
      供予被上訴人之估價單、出貨單或送貨單亦是相同之記載
      ，此有估價單、出貨單、送貨單等單據在卷可參（見原審
      建字卷第25頁至第70頁、第100頁），顯見被上訴人僅係
      出賣興建系爭建物及搭建系爭檳榔攤所需材料予上訴人，
      而與上訴人間成立買賣契約。故被上訴人僅就買賣之材料
      有無瑕疵負瑕疵擔保責任，至系爭建物及系爭檳榔攤施工
      完成後有無瑕疵，此係施作系爭建物及系爭檳榔攤之人是
      否應負承攬人之瑕疵擔保責任問題，與被上訴人應負之買
      賣瑕疵擔保責任無涉。是上訴人前開所辯，委無可採。
  ⒉代墊工班工資258,456元部分：
    再按請求履行債務之訴，除被告自認原告所主張債權發生原
    因之事實外，應先由原告就其主張此項事實，負舉證之責任
    ，必須證明其為真實後，被告於其抗辯事實，始應負證明之
    責任，此為舉證責任分擔之原則（最高法院43年台上字第37
    7號民事判決先例同此見解）。本件被上訴人雖主張伊為上
    訴人介紹工班興建系爭建物及搭建系爭檳榔攤，共代墊工班
    工資258,456元云云。惟依證人林三榮於原審證稱：伊負責
    泥作，伊工作的款項，每半個月會計算完成數量，直接向上
    訴人請款，此於工作前就與上訴人講好；伊共向上訴人請款
    約20多萬元。剛進場時，伊有跟上訴人確認過要做什麼部分
    ，上訴人會按伊工作的數量、工資給伊錢；現場砌磚的情形
    跟伊一樣等語（見原審建字卷第162頁）可知，現場施工人
    員之工資均係由上訴人直接發給，被上訴人僅係負責介紹工
    班來施作；被上訴人復未能舉證證明伊有代上訴人發給施工
    人員工資之情。是被上訴人主張依不當得利之法律關係，請
    求上訴人給付代墊工班工資258,456元，尚屬無據。 
  ㈡被上訴人依消費借貸法律關係，請求上訴人返還借款125,00
    0元，有無理由？
    本件被上訴人主張上訴人分別於102年4月22日、同年月26日
    向伊借款25,000元、10萬元等情，業據其提出上訴人之配偶
    江彩鳳簽收之借支單據、上訴人簽發之10萬元本票為憑（見
    原審建字卷第010頁、司促字卷第4頁）。上訴人辯稱：伊已
    清償10萬元云云（見本院卷第55頁）。經查：
  ⒈證人即上訴人之配偶江彩鳳於原審證稱：向被上訴人借的25,
    000元、10萬元，後來有還5萬元、25,000元、25,000元，
    是被上訴人到伊店裡跟伊拿現金。先借的25,000元及後借的
    10萬元中之5萬元還款時，除伊在場外，沒有其他人在場，
    也沒有書面。至於還10萬元中之1筆25,000元時，伊妹妹（
    按即江秋萍）有在場，伊妹妹當時在店裡幫忙等語（見原審
    建字卷第93頁至第94頁）；證人江彩鳳前開證稱還10萬元中
    之1筆25,000元時，伊妹妹有在場，伊妹妹當時在店裡幫忙
    等語，核與證人即江彩鳳之妹妹江秋萍於原審證稱：被上訴
    人來檳榔攤，伊姐姐（按即江彩鳳）就拿錢給被上訴人，當
    時店裡只有伊跟伊姐姐，被上訴人走了之後，伊問姐姐什麼
    事情，伊姐姐說還被上訴人25,000元等語（見原審建字卷第
    111頁）相符。是上訴人就向被上訴人借款10萬元部分，已
    清償25,000元之情，堪以認定。至其餘還款25,000元及5萬
    元部分，上訴人並未有任何人證、書證證明；且上訴人向被
    上訴人分別借款25,000元、10萬元時，被上訴人有要求證人
    江彩鳳簽收借支單據、及上訴人簽發10萬元本票為憑，何以
    證人江彩鳳於還款時，卻未要求被上訴人返還伊簽收25,000
    元借款之借支單據，或簽立書據為憑，用以表示已清償之款
    項金額，此有違常情。是證人江彩鳳證稱25,000元借款已全
    部清償，及10萬元借款已清償其中之5萬元云云，尚難憑採
    。
  ⒉末按金錢借貸契約係屬要物契約，故利息先扣之金錢借貸，
    其貸與之本金額應以利息預扣後實際交付借用人之金額為準
    ，該預扣利息部分，既未實際交付借用人，自不成立金錢借
    貸（最高法院87年度台上字第1682號民事判決意旨同此見解
    ）。查，上訴人辯稱伊向被上訴人借款10萬元部分，被上訴
    人已預扣1萬元利息，伊實際僅拿到9萬元等情，為被上訴人
    所自認（見原審建字卷第83頁）。揆諸前開說明，兩造僅就
    9萬元部分成立消費借貸關係。
  ⒊從而，上訴人向被上訴人借貸之金額為115,000元（計算式：
    25,000＋90,000＝115,000），扣除上訴人已清償之25,000元
    ，上訴人尚有9萬元借款未清償。是被上訴人主張依消費借
    貸之法律關係，請求上訴人給付9萬元為有理由，逾前開範
    圍之請求，則為無理由。 
五、綜上所述，被上訴人依買賣、消費借貸之法律關係，請求上
    訴人給付1,132,387元（計算式：1,042,387＋90,000＝1,132,
    387），及自支付命令送達翌日即106年7月14日（支付命令
    於106年7月13日送達，見原審司促字卷第51頁）起至清償日
    止，按週年利率5％計算之利息部分，洵屬有據，應予准許；
    逾此部分之請求，為無理由，應予駁回。從而，原審就超過
    上開應予准許部分，為上訴人敗訴之判決，自有未洽，上訴
    意旨指摘原判決此部分不當，求予廢棄改判，為有理由，爰
    由本院廢棄改判如主文第2項所示。至上開應准許部分，原
    審為上訴人敗訴之判決，並無不合，上訴人仍執陳詞，指摘
    原判決此部分不當，求予廢棄改判，為無理由，應駁回其上
    訴。
六、本件事證已臻明確，兩造其餘之攻擊或防禦方法及所用之證
    據，經本院斟酌後，認為均不足以影響本判決之結果，爰不
    逐一論列，併此敘明。
七、據上論結，本件上訴為一部有理由、一部無理由，依民事訴
    訟法第450條、第449條第1項、第79條，判決如主文。
中    華    民    國    109   年    3     月    17    日
                  民事第十庭    
                        審判長法  官  黃嘉烈
                              法  官  陳筱蓉
                              法  官  高明德
正本係照原本作成。
不得上訴。
中    華    民    國    109   年    3     月    17    日

                              書記官  郭彥琪